臺灣雲林地方法院民事簡易判決
                                    108年度港簡字第139號
原      告  吳文波  
訴訟代理人  趙文淵律師
被      告  吳鬃    
            吳明輝  

            吳松山  
上  一  人
訴訟代理人  吳碢    
被      告  林啟文  
            吳炳堂  
            吳水源  

            吳素幸  
            吳炳文  

上列當事人間請求分割共有物事件，本院於民國110 年9月6日言
詞辯論終結，判決如下：
    主  文
兩造共有坐落雲林縣○○鄉○○○段○○地號土地應依雲林縣北港地政
事務所民國一一０年七月十二日土地複丈成果圖即附圖分割方案
乙所示方案予以分割，分割方法如附表二所示。
被告吳松山應補償被告吳鬃、吳明輝、林啟文、吳水源、吳素幸
、吳炳文之金額，詳如附表三所示。
訴訟費用由兩造各按如附表一「訴訟費用負擔比例」欄所示之比
例負擔。
    事實及理由
甲、程序方面：被告吳鬃、吳松山、林啟文、吳炳文經合法通知
    ，均未於言詞辯論期日到場，核均無民事訴訟法第386條各
    款所列情形，爰依原告之聲請，由其一造辯論而為判決。
乙、實體方面：
壹、原告起訴主張：坐落雲林縣○○鄉○○○段00地號、面積2,255平
    方公尺土地（下稱系爭土地），為原告與如附表一所示被告
    所共有，應有部分比例如附表一所示。系爭土地並無因使用
    目的不能分割之情事，兩造亦未定有不分割之協議，惟兩造
    至今無法達成分割協議，爰依民法第823 條、第824 條之規
    定，訴請將系爭土地依如雲林縣北港地政事務所民國110年7
     月12日土地複丈成果圖即附圖（下稱附圖）分割方案乙所
    示分割方法予以分割，分割後共有人間如面積有所增減，以
    每平方公尺新臺幣（下同）1,302 元（930元×1.4＝1,302元
    ，即公告現值加4成）計算互為找補等語。並聲明：如主文
    第1 至2 項所示。
貳、被告則以：
　㈠被告吳炳堂部分：希望鋼骨房屋不要敲掉，房屋係被告吳炳
    堂自己蓋的，現有道路可否拉直，對分擔訴訟費用有意見，
    其餘無意見。（見本院卷第205頁背面、第338頁背面）
　㈡被告林啟文部分：道路3米太小、不好會車，我不要找補，10
    坪要用在道路，希望道路能夠4米。（見本院卷第205-209頁
    ）
　㈢被告吳松山部分：對3米道路、及以公告現值加1成四找補，
    無意見。（見本院卷第207頁、208頁背面）
  ㈣被告吳明輝部分：同意附圖所示之分割方法予以分割，對分
    擔訴訟費用有意見。（見本院卷第179頁、第338頁背面）
　㈤被告吳素幸部分：路三米太寬，對分擔訴訟費用有意見。（
    見本院卷第338-339頁）
　㈥被告吳水源部分：只對分擔訴訟費用有意見。（見本院卷第3
    38頁背面）　　
  ㈦被告吳鬃、吳炳文經合法通知，未於言詞辯論期日到場，亦
    未提出書狀為任何聲明或陳述。
參、本院之判斷：
一、本件原告主張系爭土地為原告與如附表一所示被告所共有，
    應有部分比例如附表一所示。又系爭土地兩造並無不分割之
    協議，亦無因物之使用目的而不能分割之情事，惟兩造至今
    無法達成分割協議等情，業據其提出系爭土地之土地登記謄
    本、異動索引（見本院卷第7-11、27-31、283-285頁）等件
    附卷可憑，且為到場被告等所不爭執，自堪認原告前揭主張
    為真實。
二、按各共有人，除法令另有規定外，得隨時請求分割共有物，
    但因物之使用目的不能分割或契約訂有不分割之期限者不在
    此限，民法第823 條第1 項定有明文。本件系爭土地兩造之
    應有部分如附表一所示，並無因使用目的不能分割之情事，
    且兩造亦未定有不分割之協議，而本院歷次庭訊被告吳鬃經
    合法通知始終未到庭，且依各共有人上述可知，共有人就分
    割分案未臻一致，堪認分割方法無從獲得協議，則原告依前
    開規定，訴請以裁判分割系爭土地，於法即無不合，應予准
    許。
三、次按共有物之分割，依共有人協議之方法為之；分割之方法
    不能協議決定，或於協議決定後因消滅時效完成經共有人拒
    絕履行者，法院得因任何共有人之請求，命以原物分配於各
    共有人，民法第824 條第1 項、第2 項第1 款前段分別亦有
    規定。又定共有物分割之方法，固可由法院自由裁量，不受
    共有人主張之拘束，但仍應斟酌各共有人之意願、共有物之
    性質、價格、分割前之使用狀態、經濟效用、分得部分之利
    用價值及全體共有人之利益等有關情狀，定一適當公平之方
    法以為分割（最高法院98年度台上字第2058號、96年度台上
    字第108 號判決意旨參照）。再者，法院裁判分割共有物，
    須斟酌各共有人之利害關係，使用情形，共有物之性質及價
    值、經濟效用、符合公平經濟原則，其分割方法始得謂為適
    當。而分割共有物固不受分管契約之拘束，惟盡量依各共有
    人使用現狀定分割方法，以維持現狀，減少共有人所受損害
    ，當不失為裁判分割斟酌之一種原則（最高法院91年度台上
    字第805 號判決要旨參照）。經查：
  ㈠附圖編號D1部分，其上有坐落原共有人吳李霞（被告吳水源
    、吳炳文、吳素幸為其繼承人）所有門牌號碼雲林縣○○鄉○○
    00號之三合院及其所屬之前庭空地、附圖編號C部分，其上
    有坐落被告吳松山所有門牌號碼雲林縣○○鄉○○00號之建物、
    附圖編號A1部分，其上有坐落吳文波所有之倉庫、附圖編號
    B部分，其上有坐落有吳炳堂所有之建物、附圖編號F部分，
    其上有坐落林啟文所有門牌號碼湖口113號之建物等情，業
    經本院會同兩造及雲林縣北港地政事務所測量人員到場勘驗
    無訛，製有勘驗筆錄、現場照片及北港地政事務所109 年2 
    月21日北地四字第109000509號函檢送之土地複丈成果圖附
    卷可憑（見本院卷第59-69、84-85頁）。
　㈡本院審酌：
　⒈為促進物之經濟效益，且共有物分割前各共有人在共有物上
    已建有建築物，若將建物之基地分予他共有人，將減損物之
    經濟效用，並參酌大部分共有人希望分得建築物之基地之意
    願，因此將建物所座落之基地，分予各建物之所有人即附表
    編號A1部分予原告、B部分予被告吳炳堂、C部分予被告吳松
    山、F部分予被告林啟文。另編號A2部分，原告表示希望取
    得，本院審酌後認為並無不宜之處，因此尊重當事人之意願
    ，將A2部分分予原告。
　⒉D1部分其上有原共有人吳李霞（被告吳水源、吳炳文、吳素
    幸為其繼承人）之物，原應將此部分分予被告吳水源、吳炳
    文、吳素幸共有。但經考量原共有人吳李霞及被告吳明輝均
    表明希望暫時不要分割（本院卷第179頁），且於本院最後
    一次開庭時，被告吳明輝、吳水源、吳炳文、吳素幸也未請
    求獨立分割（本院卷第338-339頁），另被告吳鬃經本院將
    附圖所示方案函知其表示意見後，被告吳鬃亦未表示意見（
    本院卷第254、258、270、311頁），應可推認被告吳鬃、吳
    明輝、吳水源、吳炳文、吳素幸均希望維持共有，因此，將
    附表編號D1、D2部分，分由被告吳鬃、吳明輝、吳水源、吳
    炳文、吳素幸繼續保持共有。
　⒊被告吳素幸雖然曾經表示希望在附表編號D2南邊獨立分割出
    一塊土地其單獨所有，但考慮到如果將被告吳素幸之持分，
    單獨割在D2南邊，首先就會有需要再開一條新路的問題，否
    則D2南邊的土地會變成袋地。其次，D1上有一個原共有人吳
    李霞（被告吳水源、吳炳文、吳素幸為其繼承人）之三合院
    ，被告吳水源、吳炳文、吳素幸的持分來自原共有人吳李霞
    ，被告吳水源、吳炳文、吳素幸仍應該優先考慮共同分得D1
    部分，否則，單就被告吳水源、吳炳文得持分，可能無法單
    獨取得D1，後續會衍生較大的找補等問題。最後，D2若要分
    割，為避免開路，應該分南北向的，若照被告吳素幸的想法
    ，在D2南邊分一小塊，會使D2變成袋地，法院不能分割土地
    成為袋地。據此，被告吳素幸之分割意見，法院不能採行。
　⒋依勘驗筆錄、現場照片及北港地政事務所109 年2 月21日北
    地四字第109000509號函檢送之土地複丈成果圖所示（見本
    院卷第61、64、84、85頁），附圖編號E道路「南北向」部
    分，現況為既成道路，有雲林縣○○鄉○○○鄉○○○0000000000號
    函在卷可參（見本院卷第78頁），共有人係行走此部分，通
    過湖口段95-962地號土地連結道路，因此，關於現況是道路
    部分，應屬依物之性質不得分割者。故附圖編號E南北向部
    分，不予分割，由各共有人依應有部分比例保持共有。
　⒌系爭土地以南之下湖口段95-936、95-983地號土地，非兩造
    所共有。據原告代理人表示「系爭土地該部分未臨路」（卷
    第59頁），參以該下湖口段95-936、95-983地號土地之登記
    謄本（卷第152、153頁）所示，下湖口段95-983地號土地所
    有人為中華民國、使用類別為乙種建築用地、95-936地號土
    地所有人為訴外人吳佳龍、林昭輝等人、使用類別為乙種建
    築用地，堪認系爭土地鄰接下湖口段95-936、95-983地號土
    地部分，並非鄰接道路。則附圖編號A2、D2、F之部分，因
    無直接對外連接道路，有必要私設道路供取得該部分土地之
    共有人行走。審酌附圖編號E南北向部分為既成道路，因此
    ，在系爭土地北邊私設一條寬3公尺的道路，連結原既成道
    路，作為附圖編號E部分，供全體共有人行走。另因分得附
    圖編號F之被告林啟文車輛迴旋轉彎需要較大寬度，且分得
    編號A2之原告吳文波，也需要有相當之臨路面寬，因此，新
    設道路之西邊留給分得編號A2之原告吳文波有3.5公尺的臨
    道路面寬，並且在附圖編號F之前面，道路改為5公尺寬，以
    敷其等出入土地之用。
　⒍綜合上開各點考量，本院認系爭土地依如附圖方割方法予以
    分割，即依附表二所示之分割方案予以分割，與兩造原有建
    物坐落之位置及占有使用之範圍大致相符，且兩造所分得部
    分均有出入之通路，除符合兩造之公平外，於兩造均屬有利
    。是本院認依附圖所示分割方法予以分割系爭土地，應屬對
    系爭土地最有利之分割方式，且較能發揮經濟效益，並符合
    系爭土地共有人之利益，爰判決如主文第1項所示。
四、又按以原物為分配時，如共有人中有未受分配，或不能按其
    應有部分受分配者，得以金錢補償之，民法第824 條第3 項
    規定甚明。系爭土地應採附圖所示方法予以分割，應為妥適
    ，已如前述，則兩造所分得之土地與其應有部分面積比較，
    有諸多增減情形，其中被告吳松山多分得64平方公尺土地，
    被告林啟文少分得10平方公尺土地，被告吳鬃少分得16.26
    平方公尺土地，被告吳明輝少分得18.36平方公尺土地，被
    告吳水源、吳素幸、吳炳文各少分得6.46平方公尺土地（被
    告吳鬃、吳明輝、吳水源、吳素幸、吳炳文合計少分得54平
    方公尺土地）。又本件到場之被告吳松山、吳明輝、吳水源
    、吳素幸、吳炳文就其等多分得、少分得部分均陳明同意依
    公告現值加1成四即每平方公尺1,302 元為互相找補金額之
    計算基準等語，有本院審判筆錄可佐（見本院卷第208頁背
    面、第338頁），且本院就此找補基準函知被告吳鬃，被告
    吳鬃亦未表示意見（本院卷第270、311頁），可推認其對此
    找補基準應屬同意，本院審酌以土地公告現值×1.4 （公告
    現值加4 成）之價值，應與土地市價相當，認以系爭土地每
    平方公尺1,302 元計算之相互補償金額，核屬允當。經計算
    後（計算式詳如附表四所載），應以如附表三所示金額（計
    算過程中，因小數點進位、捨去之緣故，為了找補的總數正
    確無誤，各共有人些許找補誤差，由本院依職權調整）為互
    相找補之依據，爰判決如主文第2 項所示。
五、末按分割共有物乃具非訟事件之性質，法院斟酌何種分割方
    法較能增進共有物之經濟效益，並兼顧兩造之利益，以決定
    適當之分割方法，不因何造起訴而有不同，故原告請求裁判
    分割共有物雖有理由，惟關於所支出之訴訟費用，應由共有
    人全體按其應有部分比例負擔，方屬公平。職此，本院經審
    酌兩造利害關係，認應由兩造各按如附表一所示比例負擔訴
    訟費用為當，爰判決如主文第3項所示。
六、訴訟費用負擔之依據：民事訴訟法第78條、第80條之1 、第
    85條第1 項但書。
中　　華　　民　　國　　110 　年　　9 　　月　　23　　日
                      北港簡易庭  法  官  簡廷恩
以上正本證明與原本無異。
如不服本判決，應於送達後20日內，向本院提出上訴狀並表明上
訴理由，如於本判決宣示後送達前提起上訴者，應於判決送達後
20日內補提上訴理由書（須附繕本）。
中　　華　　民　　國　　110 　年　　9 　　月　　23　　日
                                  書記官  伍幸怡
附表一：雲林縣○○鄉○○○段00地號土地各共有人          之應有部分及訴訟費用負擔比例    編號 共有人 應有部分比例 訴訟費用負擔比例 1 被告吳鬃 9600分之1759 9600分之1759 2 被告吳明輝 96分之19 96分之19 3 被告吳松山 24分之2 24分之2 4 被告林啟文 9600分之141 9600分之141 5 被告吳炳堂 96分之19 96分之19 6 原告吳文波 24分之3 24分之3 7 被告吳水源 288分之19 288分之19 8 被告吳炳文 288分之19 288分之19 9 被告吳素幸 288分之19 288分之19 

附表二：分割方法（依雲林縣北港地政事務所110年7月12日土地複丈成果圖即附圖分割方         案乙所示予以分割），即：    共有人 分得如附圖所示之區域及面積  於分割後維持共有之應有部分比例  原告吳文波 ⒈編號A1部分、面積85平方公尺 ⒉編號A2部分、面積164平方公尺　 ⒊所有權全部  被告吳炳堂 ⒈編號B部分、面積393平方公尺 ⒉所有權全部  被告吳松山 ⒈編號C部分、面積230平方公尺 ⒉所有權全部  被告林啟文 ⒈編號F部分、面積19平方公尺 ⒉所有權全部  被告吳鬃、吳明輝、吳水源、吳素幸、吳炳文 ⒈編號D1部分、面積400平方公尺 ⒉編號D2部分、面積698平方公尺 ⒊按右列應有部分比例維持共有 被告吳鬃16677分之5277 被告吳明輝16677分之5700 被告吳水源16677分之1900 被告吳炳文16677分之1900 被告吳素幸16677分之1900 原告吳文波、被告吳鬃、吳明輝、吳松山、林啟文、吳炳堂、吳水源、吳素幸、吳炳文 ⒈編號E部分、面積266平方公尺 ⒉按右列應有部分比例維持共有 依原應有部分比例（即附表一「應有部分」比例欄）維持共有 

附表三：共有人相互補償金額明細表（新臺幣元)       應受補償人（領回方）及應受補償金之總金額              應補償之人及補償金額（支付方）     吳松山  吳鬃 21,171元          21,171元  吳明輝            23,904元         23,904元   林啟文 13,020元         13,020元  吳水源 8,411元  8,411元 吳炳文 8,411元 8,411元 吳素幸 8,411元 8,411元 總計              83,328元      83,328元  備註：計算過程中，因小數點進位、捨去之緣故，為了找補的總數正確無誤，各共有人有些許元找補誤差，由本院依職權調整。  

附表四：
找補計算式                       編號 共有人 持份   持分面積 2255 平方公尺 調整後持分面積 道路面積 266 平方公尺 調整後應分攤之道路面積 扣除道路後之持份面積 分配位置面積   面積增減 調整後面積增減 找補金額 1302 元/平方公尺 找補金額(調整後)               分配位置 面積 面積       1 吳鬃 9600 分之 1759 413.0000000   413 48.00000000   48.74 364.26 D1D2 348 　 -16.26 -16.26 -21170.52   -21171 2 吳明輝 96 分之 19 446.0000000   446 52.00000000   52.64 393.36 D1D2 375 　 -18.36 -18.36 -23904.72   -23904 3 吳松山 24 分之 2 187.0000000   188 22.00000000   22 166 C 230 　 64 64 83328   83328 4 林啟文 9600 分之 141 33.0000000   33 3.906875   4 29 F 19 　 -10 -10 -13020   -13020 5 吳炳堂 96 分之 19 446.0000000   446 52.00000000   53 393 B 393 　 0 0 0   0 6 吳文波 24 分之 3 281.875   282 33.25   33 249 A1A2 85 164 0 0 0   0 7 吳水源 288 分之 19 148.0000000   149 17.00000000   17.54 131.46 D1D2 125 　 -6.46 -6.46 -8410.92   -8411 8 吳炳文 288 分之 19 148.0000000   149 17.00000000   17.54 131.46 D1D2 125 　 -6.46 -6.46 -8410.92   -8411 9 吳素幸 288 分之 19 148.0000000   149 17.00000000   17.54 131.46 D1D2 125 　 -6.46 -6.46 -8410.92   -8411         2255    266 1989     0    0